【裁判字號】    91,訴,624
【裁判日期】    920820
【裁判案由】    重傷害
【裁判全文】
臺灣臺北地方法院刑事判決                          九十一年度訴字第六二四號
    公  訴  人  臺灣臺北地方法院檢察署檢察官
    被      告  辛○○  男  四.
    指定辯護人  本院公設辯護人丁○○
    被      告  丙○○  男  三.
    選任辯護人  劉昌崙律師
                李振華律師
右列被告等因重傷害案件，經檢察官提起公訴（九十一年度偵續字第一四０號、九十
年度偵字第七一０三號），本院判決如左：
    主  文
辛○○傷害人之身體，處有期徒刑拾月。
丙○○使人受重傷，處有期徒刑玖年。
    事  實
一、辛○○為車牌號碼三Ａ－一一０號營業小客車駕駛人，於民國八十九年十一月十
    日凌晨零時二十分許，自台北市信義區凱悅飯店前，搭載戊○○、乙○○、庚○○、甲○○等乘客，欲前往台北市○○○路、復興南路一帶，行經復興南路一段
    一三三號前時，因戊○○等人要求辛○○暫時停車等待，為辛○○所拒，並要求
    戊○○等乘客下車，雙方發生口角爭執，辛○○即以車內之無線電呼叫器表明所
    在位置，呼叫其他營業小客車駕駛人前來助勢，戊○○與辛○○於口角爭執之餘
    ，進一步徒手互毆，致辛○○受有有頭部受傷合併腦震盪、頭皮撕裂傷（長約三
    公分）、臉部挫傷合併擦傷（約一公分）、鼻部及胸壁挫傷等傷害。嗣另一營業
    小客車駕駛人癸○○接獲無線電呼叫而駕車到達現場，見狀況混亂，一時未敢貿
    然加入助拳，僅自車內取出其所有之球棒一支在旁自我護衛以防不測，旋另一駕
    駛人丙○○駕駛車牌號碼五Ａ－三八三號營業小客車趕抵現場，辛○○即對丙○○表示戊○○為下手對其傷害之人，並要求丙○○出手還擊，丙○○乃與戊○○
    相互徒手毆打，因感不敵，竟搶過癸○○當時手中所持之前開球棒，基於重傷害
    之犯意，朝戊○○之頭部正面予以痛擊，致戊○○受有多處顏面骨折、顱骨骨折
    併氣腦症、脊髓液漏、臉部撕裂傷十公分、兩眼眼球破裂皆無光覺之重傷害，適
    台北市政府警察局松山分局中崙派出所員警巡邏途經該處，記下駕駛人車號後循
    線查獲。
二、案經戊○○訴由台北市政府警察局大安分局移送臺灣臺北地方法院檢察署檢察官
    偵查起訴。
    理  由
一、（一）被告丙○○部分：
    訊據被告丙○○對右揭持球棒揮擊被害人之犯行於本院審理時坦承不諱，核與被
    害人戊○○之指訴、共同被告辛○○於本院所陳、證人即台北市政府警察局松山
    分局中崙派出所員警己○○、當時在場目擊之乘客庚○○、乙○○、甲○○、計
    程車駕駛癸○○等人所證述事發經過情節相符，而被害人確因遭被告丙○○以球
    棒重擊致受有前述傷害，行為與傷害結果兩者間存有相當因果關係，又被害人事
    後經送醫診治後仍因雙眼眼球萎縮，已無光覺，且無法恢復等情，業經鑑定人即
    國立台灣大學附設醫院醫師李定洲於本院調查時陳述明確，並有財團法人長庚紀
    念醫院九十一年八月十二日（九一）長庚院法字第０七０一號函一份檢附被害人
    病歷影本紀錄在卷可稽，堪信被告丙○○前揭任意性自白應與事實相符。至被告
    丙○○雖另辯稱：其當時係遭戊○○等人追擊，為保護自身安全，始搶下癸○○
    之球棒揮擊戊○○，不料擊中其頭部致受重傷，其所為符合刑法第二十三條正當
    防衛之規定，應為不罰云云，惟按「正當防衛係對於現在不正之侵害防衛自己或
    他人之權利者而言，本案上訴人與某甲口角互毆彼此成傷，不能證明某甲先行侵
    害，自不得主張正當防衛。」，最高法院十七年上字第六八六號判例意旨可資參
    照。而被告丙○○抵達上開現場後，見辛○○與被害人發生肢體衝突且處於劣勢
    ，隨即出手相助與被害人互毆，嗣因不敵對方遭到追打之後，乃以球棒揮擊被害
    人等情，業經共同被告辛○○與前開證人癸○○等分別於歷次偵查及本院審理中
    陳述明確，且被告丙○○並非與被害人於事件初始即發生衝突之人，係因接獲被
    告辛○○之無線電呼叫始趕往現場，原可置身事外，倘其於當時未出手毆打被害
    人，自無衍生嗣後雙方互毆情事之可能，是於被告丙○○以球棒揮擊被害人之前
    ，雙方顯然已發生相互間之肢體衝突，並非被害人無故先對被告丙○○施以不法
    之侵害，被告丙○○持球棒攻擊被害人之原因，係緣於其在雙方互毆過程中落於
    下風，為求扭轉劣勢反敗為勝乃持球棒猛擊被害人頭部，揆諸前揭判例意旨，當
    不得主張其以球棒揮擊被害人係出於正當防衛之行為而據以免責，其前開所辯尚
    非可採。
    （二）被告辛○○部分：
    被告辛○○於本院審理時坦承有與被害人互毆發生衝突致雙方受有傷害，惟辯稱
    其當時已遭被害人打倒在地，並未指示被告丙○○出手毆打被害人云云，然查：
    被告辛○○於被告丙○○趕抵現場後，確曾對綽號「小泡」之被告丙○○表示其
    遭被害人毆打，並要求被告丙○○出手相助等情，業據證人即當時已先抵達現場
    之另一計程車駕駛癸○○於本院調查時證述綦詳（見本院卷第一宗第二九六頁）
    ，又被告丙○○亦曾於本院庭訊時陳稱被告辛○○當時有指著被害人對其表示「
    是他打的」等語（見本院卷第一宗第一一六頁），雖被告丙○○嗣於本院審理時
    改稱被告辛○○當時並未向其求援云云，然其於案發當時既係與被告辛○○立於
    同一陣線與被害人相互衝突，立場相同，兼以事後被告辛○○於偵查中及本院調
    查之初曾聲稱被害人所受傷勢係因其以球棒揮擊所造成，一度試圖單獨承擔，為
    被告丙○○卸免刑責，則被告丙○○就被告辛○○涉案情節，難免礙於情面，其
    嗣後翻異之陳述即不無因此偏頗迴護被告辛○○之可能，當不及證人癸○○之立
    場較為客觀中立，是上開情節之陳述應以證人癸○○之證述為可採。綜右所述，
    本件事證明確，被告二人之犯行均堪認定，應予依法論科。
二、按毀敗一目或二目之視能，為重傷害之一種，刑法第十條第四項第一款定有明文
    。次按共同正犯之所以應對其他共同正犯所實施之行為負其全部責任者，以就其
    行為有犯意之聯絡為限，若他犯所實施之行為，超越原計畫之範圍，而為其所難
    預見者，則僅應就其所知之程度，令負責任，未可概以共同正犯論，最高法院五
    十年台上字第一０六０號判例意旨可資參照。查被告丙○○持客觀上可為兇器之
    球棒，對被害人之頭部正面予以重擊，其對被害人可能因此造成視能上之嚴重傷
    害乙節，當能有所預見，而仍決意為之，核其所為，係犯刑法第二百七十八條第
    一項之使人受重傷罪。另被告辛○○雖曾基於傷害犯意，與被害人互毆致雙方均
    受傷後，向嗣後趕到現場之被告丙○○求援並請其出手還擊，然其並未要求被告
    丙○○持球棒毆打被害人之頭部要害，係因被告丙○○不敵對方，竟臨時起意搶
    過證人癸○○當時所持之球棒對被害人施以攻擊，此節變起倉促，非但超出被告
    辛○○原先僅欲與丙○○共同對被害人施以普通傷害之範圍，亦非被告辛○○所
    得預見，自不能遽行令其就被告丙○○突如其來之重傷害犯行併負共同正犯之罪
    責，核其所為，僅能成立刑法第二百七十七條第一項之普通傷害罪。起訴書中認
    被告辛○○係犯同法第二百七十七條第二項之傷害致重傷罪，嗣公訴人於補充理
    由書中就此更正為同法第二百七十八條第一項之重傷害罪，並認其與被告丙○○
    就重傷害犯行為共同正犯，容有誤會，惟其基本事實既屬同一，本院自應予以審
    理，並變更其此部分之起訴法條。爰審酌被告二人與被害人間前此素昧平生，並
    無仇隙，僅因乘車細故發生口角衝突，衍成互毆致傷，其中被告丙○○竟因一時
    血氣之勇，參與鬥毆，持球棒猛擊被害人頭部，導致被害人造成雙目永久失明之
    終生憾事，損害極鉅，又其事後於偵查中一度飾詞脫免刑責，迄本院審理終結為
    止，事發已近三年，被告二人尚未對被害人提出賠償或與其達成民事和解，犯後
    態度亦難稱良好等一切情狀，分別量處如主文所示之刑，以示懲儆。至被告丙○○所持以揮擊被害人之球棒，雖為其犯罪所用之物，然係屬證人癸○○所有，且
    於事後業以滅失等情，業據被告丙○○及證人癸○○分別陳述在卷，爰不就此另
    為沒收之諭知，附此敘明。
據上論斷，應依刑事訴訟法第二百九十九條第一項前段、第三百條，刑法第二百七十
七條第一項、第二百七十八條第一項，罰金罰鍰提高標準條例第一條前段，判決如主
文。
本案經檢察官壬○○到庭執行職務。
中      華      民      國    九十二    年      八      月     二十     日
                          臺灣臺北地方法院刑事第七庭
                                      法  官     邱  光  吾
右正本證明與原本無異
如不服本判決應於送達後十日內向本院提出上訴狀
                                      書記官     劉  英  芬
中      華      民      國    九十二    年      八      月     二十     日
附錄本案論罪科刑法條全文
刑法第二百七十七條
傷害人之身體或健康者，處三年以下有期徒刑、拘役或一千元以下罰金。
犯前項之罪因而致人於死者，處無期徒刑或七年以上有期徒刑；致重傷者，處三年以
上十年以下有期徒刑。
刑法第二百七十八條
使人受重傷者，處五年以上十二年以下有期徒刑。
犯前項之罪因而致人於死者，處無期徒刑或七年以上有期徒刑。
第一項之未遂犯罰之。


司法院資訊處製作；財團法人民間司法改革基金會備份。
